高雄高等行政法院判決　　　　　　　　　　　　　九十年度訴字第一八七三號
　　　　　　　　　　　　　　　.
原　　　告　南良實業股份有限公司
代　表　人　甲○○董事長
訴訟代理人　戊○○
被　　　告　台南縣政府
代　表　人　乙○○○○
訴訟代理人　丁○○
　　　　　　洪金德
　　　　　　己○○
右當事人間因水污染防治法事件，原告不服行政院環境保護署中華民國九十年八月二
十四日（九０）環署訴字第００三九一二五號訴願決定，提起行政訴訟。本院判決如
左：
    主  文
原告之訴駁回。
訴訟費用由原告負擔。
　　事  實
一、事實概要：緣原告設於台南縣永康市○○街四十一巷十號，係從事印染整理業，
    其工廠排放之廢水，經行政院環境保護署（以下簡稱環保署）於民國（下同）八
    十九年十一月二十一日上午十時四十分至十二時許，派員會同原告公司人員於廠
    內進行稽查，並在原告未經申請許可之排放口採取混合廢水乙組（顏色呈深藍色
    ）送驗，檢驗結果未符合放流水標準，乃移由被告以原告違反水污染防治法第七
    條第一項規定，遂依同法第三十八條規定，裁處新台幣（下同）六萬元罰鍰，並
    限期於九十年二月六日前改善完妥符合放流水排放標準。原告雖於九十年二月二
    日函送改善完成說明書報請查驗，惟經被告所屬環境保護局（以下簡稱被告所屬
    環保局）於九十年三月九日及三月二十七日派員執行複查採樣，經送驗結果仍未
    符合放流水標準，被告遂再依水污染防治法第三十八條規定，處以九十年三月九
    日及九十年三月十日起至三月二十七日止按日連續處罰，每日各六萬之罰鍰。原
    告不服被告自九十年三月十日起至三月二十七日止之按日連續裁罰處分（即九十
    年四月二十日九十府環水字第四五二０一號函附府環水處字第一四八至一六五號
    處分書，計十八日，共一百零八萬元之罰鍰），向環保署提起訴願，經遭決定駁
    回，原告猶未甘服，遂提起本件行政訴訟。
二、兩造之聲明：
    甲、原告聲明求為判決：
        （一）訴願決定及原處分均撤銷。
        （二）訴訟費用由被告負擔。
    乙、被告聲明求為判決：
        （一）原告之訴駁回。
        （二）訴訟費用由原告負擔。
三、兩造主張之理由：
甲、原告起訴意旨略謂：
（一）按水污染防治法施行細則第六十四條規定：「本法第三十八條、第四十條、第
      四十三條、第五十條所稱按日連續處罰，其起算日依左列規定：一、未於改善
      期限屆滿前檢具符合放流水標準或其他規定之證明文件，向主管機關報請查驗
      者，自改善期限屆滿之翌日起算。二、於改善期限屆滿前，檢具符合放流水標
      準或其他規定之證明文件，向主管機關報請查驗，經主管機關於改善期限屆滿
      前進行查驗，認其未完成改善者，自改善期限屆滿之翌日起算；主管機關於改
      善期限屆滿後進行查驗，認其未完成改善者，自查驗日起算」。該條文之意旨
      及精神，無非係在污染防治的改善，事涉建築物及機械設備的添購或修改，需
      投入大筆人力、物力及時程方能完成，達到符合法令的規範。故應自該期間屆
      滿仍未改善時，才科以罰責，以免有違法律公平法則。原告依被告之要求，於
      九十年二月八日提出水污染防治措施計劃，經被告審查結果，於九十年二月二
      十二日以九十府環水字第一八三八一號函告知「因資料不全，要求在九十年三
      月二十六日前補正退回，屆期仍未補正者，本申請案件依規定予以駁回並失其
      效力」，原告旋即於三月二十二日以南良環字第０三二二０一號函將補正後之
      資料送被告鑒查，隨獲被告於九十年三月二十九日以九十府環水字第四四九五
      七號函覆審查認可。是三月二十六日前即屬法令規定及執行機關的行政裁量權
      給予原告之改善期，此於被告函發之前揭公文中已作明確之表示，是環保稽查
      員於九十年三月九日到原告公司進行採水，仍屬改善期內。被告所為之裁罰，
      有違上述施行細則第六十四條規定，按日連續處罰須在改善期限屆滿之翌日仍
      未改善時始予起算之意旨。而被告答辯以原告九十年二月八日所提出之水污染
      防制措施計劃，系屬「改善完成」後所提出之另一申請案，認原告主張「三月
      二十六日前係屬法令規定及執行機關的行政裁量權給予訴願人之改善期」係原
      告主觀上的認知錯誤。然查原告九十年二月八日所提出之水污染防制措施計劃
      ，係依據被告八十九年十二月二十日環水字第二００八三０號函要求「於九十
      年二月六日前改善完妥並符合放流水標準」所提出，其目的在使放流水符合國
      家法令所訂之標準。二者間為同一之案件延伸，焉會有如被告所認定之無相關
      個案，而訴願機關亦認同此說法，實有未盡調查之責。
（二）又環保局人員於九十年三月九日至排放水口（南縣排許字第0206－00號）取水
      結果，係至第二次到廠稽核時即九十年三月二十七日，方以口頭方式告知水質
      未符合放流水標準，並於同年四月十一日以正式發文告知，時隔月餘，原告始
      正式收到廢水檢驗報告及處分書。是自三月九日取水檢測至四月十一日正式行
      文告知檢測不合格期間，原告深信認為檢測無問題；另由行政院環保署認可之
      南台灣環境科技股份有限公司於同日（即同年三月九日）隨後取水檢驗之報告
      中亦證明水質符合標準。是原告既已盡最大注意義務，又被告檢測情形遲未告
      知，原告依據公證檢驗機關檢驗合格報告下，自無理由認為放流水水質未達標
      準。今被告憑其權力，於任何時間點抽驗，詎不知對當事者之權益影響至鉅。
（三）原告污水處理設備早在十年前，即已設置完成，當初是利用活碳粉及化學混凝
      沉澱將廢液之色澤及ＣＯＤ去除，但操作成本相當高（每月需增加三十萬元之
      操作費用），且有時會因進流水質不同而造成放流水質不穩定，原告亦秉持愛
      護河川的環保理念，於九十年初投入兩百餘萬之廢水處理改善經費，增添較先
      進的電凝系統，且在放流前皆需經由壓力過濾槽以確保放流ＳＳ符合環保放流
      標準（<30ppm），並對電凝系統及化學混凝沉澱所產生之污泥，增加了污泥儲
      存槽及污泥脫水機等污泥處理系統，由於染整電凝系統的污泥較適合利用濾帶
      式脫水機來處理，但此種脫水機在運轉時則需大量的水來沖洗濾布。因此亦增
      添了沖洗回收系統，以減少水資源的浪費，而此案所發生之時間，則在電凝處
      理系統已完成，而污泥脫水機濾布沖洗回收系統尚未完成之間。被告九十年三
      月二十七日赴原告工廠進行第二次複檢，當時正好是在進行污泥脫水動作，因
      脫水動作中須利用清水來沖洗濾布，但因沖洗回收系統在當時並未完全改善完
      畢，所以暫時將清洗水從放流水口放至水溝，並利用裝置在水溝中之檔水閘內
      擋住污水，使污水逆流回廢水處理系統中地下蓄水池，待完成脫水動作後再將
      蓄水池中的清洗污水會同生產污水一起再經處理系統處理後排放，在場人員因
      對法令之不瞭解，認此應無影響，未向稽查人員說明，致將這非屬排放的水誤
      認為正常狀況下的放流水並採回檢驗，而導致檢測後之各項數值均明顯偏高，
      此可從當日之檢測報告數據中明顯較三月九日之檢測報告高出甚鉅足以說明。
      該系統所有放流水皆需經由壓力過濾槽方能放流，其SS怎會高達50.5ppm（第
      一次的採樣為9.5ppm），且過電凝系統處理後之廢水的真色色度怎會高達1320
      ppm，因此可以肯定解釋，當時所採到為脫水機清洗濾布之水樣而非放流水，
      否則焉有花了數百萬元做系統改善，而結果反係倒行逆施，符合標準的反變成
      不標準乎？是取水的客觀性就已產生可議，當然直接影響檢測的正確性。又於
      當日與稽查人員接洽之原告公司員工，並非專責人員，在不清楚狀況下就將此
      過渡期之濾布沖洗水讓稽查人員當成放流水採樣，而換來一百餘萬元的罰款，
      未免冤抑。
（四）按水污染防治法之罰則，係在處分實質上的危害，未發生危害亦無危害之虞，
      除法律有明文規定外，即不得予以處罰，亦不得以行政命令方式制定、解釋、
      補充或以行政裁量權方式做出有損人民權益的行政行為。九十年三月九日至三
      月二十七日間，原告共有五個假日停工並不生產，無生產即無廢水的排放，而
      原處分並未將之剔除，有違法律公平合理法則。雖原處分引用行政院環境保護
      署八十六年七月二十八日環署水字第四三一三八號函釋謂「．．按日連續處罰
      亦包含國定假日及例假日，事業於按日連續處罰期間之不生產、停止上班當日
      仍應按日處罰．．」等語以為答辯。然按行政命令牴觸法律者無效，中央法規
      標準法第十一條定有明文。水污染防治法並無按日連續處罰包含不生產及停止
      上班日之規定，即依該法施行細則亦無此規定，今行政院環境保護署為彌補此
      執行上所遭遇之問題，而逕以行政命令作出危害人民的解釋，依據中央法規標
      準法之規定，行政院環境保護署前開釋令當然無效。復依行政程序法第七條第
      三款之規定：「行政行為採取之方法所造成之損害不得與欲達成目的之利益顯
      失均衡」；同法第九條、第三十六條亦規定：「行政機關就該管行政程序及調
      查證據時，應於當事人有利及不利之情形，一律注意」。本件被告無論就執行
      程序或實體的處分，均屬有違行政程序法之旨意。
（五）原告公司經被告歸列於印染業，然染整作業只是黏扣帶製造過程的一個工段而
      已，並非以染整為主要生產項目，雖其規模小，每日用水量約一００噸左右，
      但原告在這競爭激烈且景氣蕭條的現狀下，依舊投入貳佰餘萬元的經費來增設
      新的廢水處理設備，最主要還是那份對於環境保護的責任和決心，誓必將原告
      所製造出的廢水處理達到無害程度，但因原告公司係屬舊廠房，在舊設備無力
      短期內全部汰舊換新，又為了環保責任，不借花費鉅款添購新設備的過渡時期
      ，新舊兩套設備須相互適應和新設備須試機，在運轉上有機械設備所需的磨合
      期，方能運轉順利，產生最大的效用。遺憾的是，原告在對環保如此的努力下
      所換來的卻是一紙紙，甚至一次十八紙的罰鍰處分書，翻遍中華民國的法令，
      各種行政罰或刑事法沒有比本案所適用之法令更嚴苛者，不知此是立法者的疏
      失或係執行者對法令的認知有差異，衹覺情何以堪！故請各級政府能體恤傳統
      產業現在的經營窘境。而對於在慘淡經營下的企業，政府機關是否應給充分的
      輔導及相當的改善期間，使企業的經營能逐步符合政府越趨嚴格的法令，而非
      以事後立法方式要求企業或民間花大筆費用去修改配合，再繼以一紙又一紙的
      處分書來扼殺企業。
（六）行政程序法第一○二條規定：「行政機關作成限制或剝奪人民自由或權利之行
      政處分前，除以依第三十九條規定，通知處分相對人陳述意見，或決定舉行聽
      證者外，應給予該處分相對人陳述意見之機會」；同法第三十九條規定：「行
      政機關基於調查事實及證據之必要，得以書面通知相關之人陳述意見。通知書
      中應記載詢問目的、時間、地點、得否委託他人到場及不到場所生之效果」。
      是本案屬重大限制或剝奪人民權利之行政處分，於作成處分前應以書面通知原
      告，使原告有充分陳述意見之機會，而原處分機關未履行此程序，依同法一一
      一條第七款規定：「其他具有重大明顯之瑕疵者，行政處分無效」。綜上所陳
      理由，本案被告及訴願機關就上揭各節，未詳加審酌，認事用法均顯有違誤，
      自難令人甘服，請依法判決，將原處分及訴願決定均撤銷，用保原告之合法權
      益。
乙、被告答辯意旨略以：
（一）原告於台南縣永康市○○街四十一巷十號從事粘扣帶、橡膠海棉發泡製品作業
      之印染整理業，經環保署派員於八十九年十一月二十一日十時四十分至十二時
      ０分許前往稽查時，發現原告公司大門口有一暗管（約八吋）旁有深藍色廢水
      痕跡，且廠前之公用排水溝有深藍色廢水排入，經會同原告生產部處長顏茂允
      入廠稽查，發現其印染製程產生之廢水有四條收集管線收集，經插入水泥地後
      ，無法追蹤其最終流向；另該四條收集管線下方之雨水溝有原廢水溢流情形。
      嗣再會同顏茂允至廠前之排放口（即該廠之雨水溝進入公用排水溝前之排放口
      ），依標準作業程序採混合廢水乙組，並依品保規定保存送驗，檢驗結果未符
      合放流水標準。有水質樣品檢測報告、照片及事業代表簽名確認之稽查紀錄可
      稽。被告乃據以各別裁處十二萬及六萬元之罰鍰，並分別限期於九十年一月五
      日及二月六日前改善完妥。
（二）原告分別於九十年一月二日及九十年二月二日函報改善完成。其違反水污染防
      治法第十八條部份，被告所屬環保局於九十年二月二十日派員前往原告公司複
      查，該公司雖已封閉繞流排放口，惟違反同法第七條部份，被告所屬環保稽查
      人員分別於九十年二月二十日及三月七日執行複查時，均因原告公司聲稱廢水
      設施施工及故障，故而無法採取水樣，直至同年三月九日三度稽查時，於放流
      口採水樣乙組，經檢驗結果未符合放流水標準，被告乃依水污染防治法施行細
      則第六十四條規定予以按日連續處罰（因該公司三月九日當日傳真改善後之水
      質報告，故自三月十日起暫停開立處分書）。並於九十年三月二十七日再次派
      員執行複查，於放流口採水樣乙組，所採水樣經檢驗仍不符合放流水標準，且
      水質顯更加惡化。原告公司於同日再傳真改善後之水質報告書；被告所屬環保
      局復於九十年四月十六日派員前往原告公司複查，所採水樣符合放流水標準，
      故被告處以九十年三月十日至三月二十七日之按日連續處罰（自三月二十八日
      停止按日連續處罰）。按事業排放廢（污）水不符合放流水標準經通知限期改
      善，限期屆滿後，是否完成改善，係以主管機關之查驗結果為認定之依據，事
      業於改善期限屆滿前，應檢具符合放流水標準之檢測報告報請主管機關查驗；
      本件原告雖於期限屆滿前，檢送其委請代檢驗機構所驗符合放流水標準之檢測
      報告報請查驗，惟原告於改善期限屆滿後，其所排放之廢水，經被告所屬環保
      局於九十年三月九日及二十七日二次以無預警之隨機採樣，檢驗結果仍未符合
      放流水標準，足認原告未真正改善完妥，則被告自查驗日起連續處罰，迄原告
      於九十年三月二十七日將符合放流水標準之檢測報告送達被告所屬環保局為止
      ，用以踐行改善之義務，並無違法或不當。至原告訴稱依據被告要求，在九十
      年二月八日提出水污染防治措施計劃乙節，經查被告所屬環保局於八十九年十
      二月二十日（八九）環水字第二００八三０號函中載明限期「於九十年二月六
      日前改善完妥並符合放流水標準，屆期仍未完成改善，按日連續處罰。」並「
      請於改善期限屆滿前，應先檢具符合放流水標準檢驗報告或其他規定之証明文
      件，報請本縣所屬環保局查驗，屆時如未依規定提報視為未完成改善，依水污
      染防治法第五十四條規定自期限屆滿之翌日（九十年二月七日）起執行按日連
      續處罰。」。原告公司已依限分別於九十年一月二日以南行總字第九００一０
      二號函（九十年一月五日環收字第五七四號）及九十年二月二日以南總行字第
      九００二００一號（九十年二月六日環收字第三五五五號）函報改善完成；是
      被告所屬環保局雖於改善期限後始進行查驗，惟原告於九十年二月八日所提出
      之水污染防治措施計劃，實係屬於「改善完成」後，所提出之另一申請案，故
      而，原告主張「三月二十六日前即屬法令規定及執行者的行政裁量權給予訴願
      人之改善期」係為主觀上的錯誤認知，非原告所稱仍屬改善期內。再者，依事
      業水污染防治措施及排放廢（污）水管理辦法第十五條規定：「違反本法第七
      條第一項規定之事業，於主管機關通知限期改善內，應維持現有設施正常操作
      ，其必須拆除現有設施方能繼續施工者，應取得主管機關之同意。」，原告公
      司提出水污染防治措施計劃應於被告機關所定之限期改善日前完成，而非函報
      改善完成後，再於九十年二月八日提出變更之申請。且被告所屬環保局承辦人
      員亦曾與原告公司黃姓職員聯繫，並告知應於改善完成前完成變更申請，但黃
      姓職員表示，主管仍決定於函報改善完成後再提出變更。又原告所提之該水污
      染防治措施計劃經被告所屬環保局審查結果，有諸多明顯不合理之處，被告乃
      予函退並請補正後再送件審查，原告公司自不得以此為由而誤認仍屬改善期內
      或有違公平法則。
（三）被告所屬環保局於九十年三月九日派員複查原告公司，在排放水口採取水樣，
      送驗檢驗報告於同年月二十三日完成；被告所屬環保局於九十年三月二十七日
      派員執行複查，檢驗報告於四月十一日完成，經呈判後發文通知原告公司，程
      序上並無不合。又原告稱三月九日之檢驗結果直至三月二十七日被告所屬環保
      局執行複查時才以口頭告知等語，經查原告於九十年三月二十三日，派所屬何
      姓課長至被告所屬環保局辦理專責人員之設立時，曾當面詢問被告所屬環保局
      承辦人員，該公司三月九日之自行檢驗廢水COD為300MG/L，其將面臨之處分為
      何？被告所屬環保局承辦人告知，將再行執行複查至水質符合放流水標準方能
      結案，同時告知將予按日連續處分。又被告所屬環保局於八十九年十二月二十
      日發文原告書函之說明四中已明白告知：「於改善期間應將現有廢水處理設施
      維持在最佳操作狀態，上述期限內環保機關仍將不定期查處。」。今原告訴稱
      被告所屬環保局複查之採樣為「突然採樣」、「檢測無問題」等，顯係卸責之
      詞，委非可採。至原告訴稱三月二十七日將沖洗濾布之清洗水從放流水口放至
      水溝，並利用裝置在水溝中之檔水閘內擋住污水，使污水逆流回廢水處理系統
      中地下蓄水池，待完成脫水動作後再將蓄水池中的清洗污水會同生產污水一起
      再經處理系統處理後排放乙節，按事業水污染防治措施及排放廢水管理辦法第
      五十五條規定，廢（污）放流口應設置於進入承受水體前之事實周界，並餘留
      供主管機關自周界外取樣之空間。是原告明知放流口為採樣之處所，而原告將
      回收處理設置於放流口之後，實係一違反常理之處置。另查九十年三月二十七
      日，被告所屬環保稽查人員稽查當日，有原告公司九十年三月二十三日申請設
      立之專責人員黃志誠全程參與，並由其職員顏茂允簽名確認無誤（自八十九年
      三月許可展延申請文件中可知顏茂允自當時即為原告公司之廢水操作人員），
      原告實無藉「當日與稽查人員接洽之訴願人員工，並非專責人員，在不清楚情
      況下將此過渡期之濾布沖洗水讓稽查人員當成放流水採樣」為卸責之詞。又關
      於原告自行委託檢測機構，檢測結果符合標準乙節，查採樣時間不同（本縣環
      保局採樣收樣時間分別為九十年三月九日九時四十分及三月二十七日九時四十
      五分至十時四分許，原告採樣時間分別為三月九日十五時十分及三月二十七日
      十二時十分許）檢測結果自然互異，每次檢驗結果僅針對各該樣品負責，是原
      告自不得以自行採樣委託環保署認可之檢測機構之檢驗結果合格，而推論環保
      機關複查結果必然合格。
（四）又查原告訴稱「水污染防治法之罰則，係在處分實質上的危害，未發生危害亦
      無危害之虞，除法律有明文規定外，即不得予以處罰，亦不得以行政命令方式
      制定、解釋、補充或以行政裁量權方式做出有損人民權益的行政作為。」乙節
      ，似有所誤解。蓋水污染防治法第三十八條所稱之「按日連續處罰」，其起算
      日及暫停日，同法施行細則第六十四條、第六十五條分別定有明文，而按日連
      續處罰之規定，乃「行政執行罰」之性質，其立法目的在課受處分人應依通知
      於限期改善完成，對不遵行改善者，即按日連續處罰至其遵行改善為止，用促
      踐行改善之義務，則於按日連續處罰期間內，自無庸置論是否有「不生產」或
      「停止上班」事實之問題。故同法第五十四條規定，責成受處分人應於期限屆
      滿前，檢具符合排放標準或其他規定之証明文件，供主管機關查驗，否則視為
      未完成改善。是本件除非原告歇業不再經營，否則「執行」完成其改善工程超
      過限期之期間，每一日均應按日處罰，而不論該日是否排放廢水或排放廢水是
      否合格，因此，按日連續處罰亦包含國定假日及例假日，原告於按日連續處罰
      期間之「不生產」、「停止上班」當日仍應按日處罰，即原告自不得主張自「
      九十年三月九日至三月二十七日原告共有五個假日停工並不生產」或「無生產
      即無廢水的排放」而將之剔除。簡言之，原告因違反水污染防治法事件，經限
      期改善完成者，即應於期限內遵行之，為水污染防制法明定之義務；若有違反
      （未完成改善）依水污染防治法第三十八條規定，即應予按日連續處罰。至水
      污染防治法施行細則，係依據本法第六十二條規定之授權主管機關以命令定之
      ，俾利法律之實施，行政機關基於此種法律授權，在符合立法意旨且未逾越母
      法規定之限度內所發布之施行細則或命令，自為憲法之所許。惟在母法概括授
      權情形下，行政機關所發布之施行細則或命令，究竟是否已超越法律授權，不
      應拘泥法條所用之文字，而應就該法本身之目的及其整體規定之關聯意義為綜
      合判斷。本件被告依水污染防治法第三十八條，第五十四條、同法施行細則第
      六十四條第二款及第六十五條第一項規定暨環保署八十六年七月二十八日環署
      水字第四二一三八號函釋予以裁罰，並無違法或不當。
（五）行政機關對特定人作成限制或剝奪人民自由或權利之行政處分前，應給予該相
      對人陳述意見之機會者，旨在避免行政機關之恣意專斷，並確保該相對人之權
      益，而有行政程序法第一百零二條之規定。惟本件原告因違反水污染防治法事
      件，其違反時間係在八十九年十一月二十一日，被告所為之處分，係於同年十
      二月二十日以（八九）府環水字第二○○八三○號函附八九府環水字第二八四
      號處分書，處以原告六萬元罰鍰，並限期於九十年二月六日前改善完妥。嗣限
      期改善屆滿時，原告未依規定完成改善，被告爰依同法第三十八條規定，處以
      九十年三月九日（此部分為原告所不爭執）及九十年三月十日起至三月二十七
      日止（計十八日）之按日連續處罰。是有關本事件為「行政處分所根據之事實
      ，客觀上明白足以確認者」，依行政程序法第一百零三條第五款之規定，被告
      自無須給予原告陳述意見之必要，亦即本件原告違反水污染防治法第三十八條
      所定按日連續處罰所根據之事實，為被告上開函附處分書，其違規事實即屬客
      觀上明白足以確認，而無同法第一百零二條規定之適用。故而，被告所為之處
      分即無原告訴稱「具有重大明顯之瑕疵者，行政處分無效」或「認事用法顯有
      違誤」之問題。本件原告八十九年十一月二十一日經環保署派員稽查發現，原
      告逕行以未申請許可之排放口繞流排放地面水體，經取樣檢驗未符合放流水標
      準，顯已違反水污染防治法第七條第一項，第十八條暨事業水污染防治措施及
      排放廢（污）水管理辦法第五十四條規定，被告爰依同法第三十八條及第四十
      三條規定，分別各處罰鍰，並限期於九十年二月六日及一月五日前改善完妥。
      本縣環保局於九十年三月九日派員複查，原告埋設暗管排廢（污）水部份，雖
      巳改善（封管），惟有關放流水經採樣、送驗結果未符合放流水標準，同年月
      二十七日再複查結果，其放流水仍未符合放流水標準，有稽查紀錄及檢測報告
      可稽，原告違規事實洵堪認定。至原告之秉持愛護河川的環保理念而投以鉅資
      增添較先進之設備，以改善廢水處理設施其對於環境保護的責任、努力與決心
      ，雖值得肯定與鼓勵，惟事業排放廢（污）水於地面水體，應符合放流水標準
      ，其放流水不符標準者，即應受罰，為首揭法條明定業者之義務，原告違規事
      實明確，且「並未完全改善完畢」為原告所自承，原告自不得以「暫時將清洗
      水從放流水口放至水溝」、「當日與稽查人員接洽之原告公司員工，並非專責
      人員」或稽查人員將「非屬排放的水誤認為正常狀況下的放流水並採回檢驗」
      為由，而卸其違規之責。易言之，被告所屬環保局稽查人員依法執行稽查工作
      ，其採樣、檢驗放流水均依法定程序辦理，被告據以處分原告，並無任何違誤
      或不當之處。原告所訴為無理由，請予駁回等語。
    理  由
一、按「事業、污水下水道系統或建築物污水處理設施，排放廢（污）水於地面水體
    者，應符合放流水標準。」、「事業或污水下水道系統排放廢（污）水，違反第
    七條第一項或第八條規定者，處新台幣六萬元以上六十萬元以下罰鍰，並通知限
    期改善，屆期仍未完成改善者，按日連續處罰．．。」水污染防治法第七條第一
    項及第三十八條定有明文。次按「本法第三十八條．．所稱按日連續處罰，其起
    算日依左列規定：．．二、於改善期限屆滿前，檢具符合放流水標準或其他證明
    文件，向主管機關報請查驗，經主管機關於改善期限屆滿前進行查驗，認其未完
    成改善者，自改善期限屆滿之翌日起算；主管機關於改善期限屆滿後進行查驗，
    認其未完成改善者，自查驗日起算。」及「事業或污水道系統於本法第三十八條
    ．．按日連續處罰中，經完成改善，並檢具符合放流水標準或其他規定之證明文
    件送主管機關之翌日起，暫停開具處分書。經主管機關查驗結果未符合規定者，
    自前項暫停開具處分書日起，再行開具處分書，繼續按日連續處罰；其經主管機
    關查驗結果符合規定者，自前項暫停開具處分書日起，停止按日連續處罰。」復
    為同法施行細則第六十四條第二款、第六十五條所明定。
二、經查，原告係從事黏扣帶、橡膠海綿發泡製品作業之印染整理業，經環保署督察
    大隊於八十九年十一月二十一日派員會同原告公司人員於其工廠內進行稽查，並
    在原告未經申請許可之排放口採取混合廢水乙組（顏色呈深藍色）送驗，檢驗結
    果：懸浮固體９２‧７毫克╲公升，未符合放流水標準所定３０毫克╲公升之限
    值，被告乃認定原告違反水污染防治法第七條第一項規定，而依同法第三十八條
    規定，裁處六萬元罰鍰，並限期於九十年二月六日前改善完成之事實，有被告八
    十九年十二月二十日（八九）府環水字第二００八三０號函附八九環水處字第二
    八四號處分書、環保署委託環境檢測機構質樣品檢驗報告、現場稽查照片及原告
    公司代表人員簽名確認之稽查記錄表等附於原處分卷可憑。又原告於九十年二月
    二日（即被告前函所定之改善期限內）以南總行字第九００二００一號函，檢附
    精湛環境股份有限公司符合放流水標準之檢測報告書報請查驗乙情，亦有該函及
    檢測報告、照片等附於同卷可按。此外，被告所屬環保局於九十年三月九日派員
    執行複查採樣，送驗結果化學需氧量為２９５毫克╲公升，逾越１００毫克╲公
    升之法定標準值，仍未符合放流水標準。同年月二十七日派員複檢採樣，送驗結
    果懸浮固體５０．５毫克╲公升、生化需氧量為４１．０毫克╲公升、化學需氧
    量５７６毫克╲公升、真色色度１３２０毫克╲公升，分別逾越３０毫克╲公升
    、３０毫克╲公升、１００毫克╲公升、５５０毫克╲公升之法定標準值，併有
    原處分卷所附被告所屬環保局廢水檢驗報告足憑。是原告事業排放之廢水，前經
    檢驗未符合放流水標準，經被告處罰鍰，並命限期改善，原告於改善期限屆滿前
    ，雖已檢具符合放流水標準之證明文件，報請被告查驗，然經被告於改善期限屆
    滿後進行查驗，仍未完成改善之違章事實，已臻明確。從而，被告依前揭水污染
    防治法第七條第一項、同法第三十八條、同法施行細則第六十四條第二款、第六
    十五條規定，自查驗日（即九十年三月九日）起，執行按日連續處罰至同年月二
    十七日止，並無不合。
三、原告雖另訴稱：其於九十年二月八日依被告之要求，提出水污染防治措施計劃申
    請書，經被告審查後，函知原告在九十年三月二十六日前補正資料寄回，補正後
    已獲被告於同年三月二十九日以九十環水字第四四九五七號函覆審查認可，足認
    九十年三月二十六日前即屬法令規定及執行機關的行政裁量權給予原告之改善期
    ，而環保稽查員在九十年三月九日到原告公司進行採水，仍屬改善期內，其檢測
    結果不得作為裁罰之依據云云。惟查，水污染防治法第三十八條所稱「完成改善
    」，係指事業單位之廢水處理設施於改善完妥期限屆滿後，排放廢水經查驗符合
    放流水標準而言。茲據前揭被告八十九年十二月二十日（八九）府環水字第二０
    ０八三０號函示內容，已明確指示「於九十年二月六日前改善完妥並符合放流水
    標準」且「請於改善期限屆滿前，應先檢具符合放流水標準檢驗報告或其他規定
    之證明文件，報請本縣環保局查驗，屆時如未依規定提報視為未完成改善，依水
    污染防治法第五十四條規定自期限屆滿之翌日（九十年二月七日）起執行按日連
    續處罰。」，足認被告通知原告限期改善之期限係至九十年二月六日止。且如前
    所述，原告於改善期限屆滿前之九十年二月二日，已檢附精湛環境股份有限公司
    符合放流水標準之檢驗報告，報請被告查驗。至於該水污染防治措施計劃申請書
    ，係原告工廠新增廢（污）水處理設備，而另提報被告審查之申請案，此觀卷附
    原告九十年二月八日（九十）南良環字第０二０八０一號函文及計劃申請書之內
    容自明。是原告於九十年二月八日提出之水污染防治措施計劃書，尚非符合放流
    水標準之檢驗報告或其他證明文件，且已在改善期限屆滿之後，僅足證明其有改
    善廢水水質之誠意，但仍無因此解免其於九十年二月六日期限前，應盡改善排放
    廢水至符合標準值之法定義務。原告執此爭執，洵屬誤會。
四、又原告於九十年二月二日雖已檢具符合放流水標準之檢測報告向被告函報改善完
    成，惟上開報告文件等僅為被告發動其查驗職權之輔助依據，至其實際上是否已
    完成改善，仍應以被告查驗結果為據。因此，未於限期改善期間內確實改善，而
    僅以申報符合放流水標準及其他證明文件報請查驗者，並不因其提出該證明文件
    而阻卻處分。原告於九十年二月二日檢具符合放流水標準之檢測報告，向被告函
    報改善改成，然經被告所屬環保局於同年三月九日、二十七日前往原告工廠稽查
    採樣，檢驗結果仍未符合放流水標準，業如前述，足認原告並未在前述限期改善
    完妥，事證已明，被告依法掣單處罰，即無違誤。
五、原告又稱：被告稽查人員於九十年三月二十七日赴原告工廠進行第二次複檢時，
    因沖洗回收系統尚未完全改善完畢，故暫時將沖洗濾布之污水從放流口放至水溝
    ，並利用裝置在水溝中之檔水閘擋住污水，使污水逆流回廢水處理系統之地下蓄
    水池，嗣後再會同生產污水一起處理排放，原告所屬人員不諳法令，未向稽查人
    員說明，致稽查人員將非屬要排放之清洗污水誤認為正常狀況下之放流水採回檢
    驗，即稽查人員取樣地點係於前置階段，造成檢測結果不正確云云。惟查，水污
    染防治法第七條規定所稱「事業、污水下水道系統或建築物污水處理設施，排放
    廢（污）水於地面水體者，應符合放流水標準」，係指有廢（污）水排放於地面
    水體之行為者，即應符合放流水標準而言；又所謂「放流口」，係指廢（污）水
    進入承受水體前，依法設置之固定放流設施，須餘留供主管機關自周界外取樣之
    空間，此觀水污染防治法第二條第十三款規定及「事業水污染防治措施及排放廢
    （污）水管理辦法」第五十五條之規定即明。本件原告公司之放流口因原告反應
    無法設置於廠區外承受水體之處，故經被告特許設置於廠區內，而此一放流口距
    離工廠圍籬約有一、二百公尺，其間僅有一水溝貫流而過，此據兩造陳述在卷，
    然無論放流口設置於廠區內或廠區外，於放流口所排出之廢（污）水均應合乎排
    放水標準，此屬必然之理。本件原告對於稽查人員取樣地點為其申請許可之放流
    口既不爭執，取樣檢測結果亦確定該放流水超出排放水標準限值，依法即應受裁
    罰。再者，原告雖執稱，自該放流口排出之「濾布清洗污水」尚須經回流處理始
    會排出云云，並請求傳訊參與原告水污染防治計劃措施之顧問丙○○到庭作證。
    然查，證人丙○○係到庭證述：「我未參與三月二十七日取樣過程，係依據水質
    研判，三月二十七日取樣的水質中ＣＯＤ與ＳＳ數值明顯高出三月九日取樣的水
    質，正常處理流程不太可能產生此結果，．．惟一原因是三月二十七日的取樣是
    脫水機以清水沖洗濾布的排水，因原告污水處理廠範圍狹小，沖洗回收系統在未
    完全改善前，將排放至水溝的清洗水擋住回流到地下蓄水池，再經處理後排放。
    」等語，足見證人丙○○在被告採樣時並無在場，且其證言純係基於事後之研判
    ，尚難僅憑其推論而為有利原告之論據。況據證人鄭秀萍（即稽查當日之稽查人
    員）到庭陳稱：「．．那天我有走到廠區尾端，排放水有往廠區外流，依地勢高
    低流出去，不可能回流，除非用抽的。」，且表示當日並未見到任何擋水閘之設
    置等語，益見原告所述並不實在。再者，該放流口為採樣之處所，原告將回收處
    理設置於放流口之後，亦與事理有違，要難採信。此外，被告所屬環保稽查人員
    於九十年三月二十七日稽查當日，原告廢水操作人員顏茂允在場並簽名確認無誤
    ，原告亦無藉口當日與稽查人員接洽之員工，並非專責人員，而予卸責之理。
六、又按水污染防治法第三十八條規定按日連續處罰之性質，係行政執行罰之一種，
    與行政罰或秩序罰之「罰鍰」不同，其意乃在促使行為人履行其改善排放水質之
    公法上義務，以收將來履行義務之效果，並非在處罰行為人個別的違章行為，故
    前者科處之後，仍不履行其義務者，執行機關得連續處以怠金，此與罰鍰僅能一
    行為處罰一次之性質，尚屬有間，是對於不為改善行為，自得按日連續處罰，直
    到改善完成為止，至是否為國定假日或實際停工，即非所問，此為水污染防治法
    第三十八條規定之目的。行政院環保署八十六年七月二十八日環署水字第四三一
    三八號函釋謂：「．．按日連續處罰亦包含國定假日及例假日，事業於按日連續
    處罰期間之不生產、停止上班當日仍應按日處罰．．。」等語，與水污染防治法
    第三十八條規定目的並不相悖，並未增加法律規定所無之限制。最高行政法院（
    改制前行政法院）八十一年度判字第二七四一號及八十一年度判字第二一八五號
    判決，均以「水污染防治法第三十八條規定之按日連續處罰，係處罰不為改善行
    為，凡經通知限期改善，改善期限屆滿仍未完成改善，即得按日連續處罰，至按
    日連續處罰期間是否有國定休息日，並非所問。」，即均採相同之見解。從而，
    原告訴稱九十年三月九日至同年三月二十七日止，原告共有五個假日停工並不生
    產，被告未將該停工日數剔除遽予論罰，有違法律公平合理原則，及前揭函釋牴
    觸法律應屬無效云云，自無可取。
七、原告猶主張：本案屬重大限制或剝奪人民權利之行政處分，依行政程序法第一百
    零二條之規定，被告於作成處分前應以書面通知原告陳述意見，而被告未履行此
    程序，依同法第一百十一條第七款規定，其處分乃具有重大明顯之瑕疵，應屬無
    效云云。惟查，行政程序法第一百零二條規定保障「不利益處分」相對人於作成
    處分前參與表達意見之機會，其意旨固然在於藉此提高行政作用之正確率，進而
    達成保障人民權益之目的，但行政程序之進行亦須兼顧行政效能之維護，是行政
    程序法第一百零二條亦明揭以下三種情形，得例外不為陳述意見之通知：１、已
    依同法第三十九條通知相對人於調查證據時到場陳述者；２、已決定舉行聽證者
    ；３、法規另有免除此項義務之規定者；又同法第一百零三條規定：有下列各款
    情形之一者，行政機關得不給予陳述意見之機會。．．五、行政處分所根據之事
    實，客觀上明白足以確認者。即屬於免除此項義務之規定情形。經查，本件被告
    作成「按日連續處罰」處分所根據之事實，係原告所排放事業廢水經查驗未符合
    放流水標準，又未於期限內改善完妥，上開違規事實，分別依行政院環保署及被
    告所屬環保局稽查人員於八十九年十一月二十一日、九十年三月九日、二十七日
    進行稽查時所查獲，並曾經被告於八十九年十二月二十日命限期改善，此有歷次
    稽查紀錄、水質樣品檢測報告及被告八十九年十二月二十日（八九）府環水字第
    二００八三０號函附於原處分卷可考，顯見本件處分符合行政程序法第一百零三
    條第五款規定：「行政處分所根據之事實，客觀上明白足以確認」，即無須於作
    成處分前再給予原告陳述意見之機會。抑且，環保署及被告於上述三次稽查當時
    均有會同原告公司人員（顏茂允、林順意等人）入廠稽查，實亦已依行政程序法
    第三十九條規定給予原告公司人員陳述意見之機會，並載明於稽查筆錄中，亦仍
    符合前揭行政程序法第一百零二條之規定，自無庸於作成行政處分前再給予原告
    陳述意見之機會，以維行政效率。況本件裁罰處分實質上乃執行罰之性質，業如
    前述，而執行程序貴在迅速終結，如要求被告於作成本件處分前，仍須依次給予
    原告陳述意見之機會，顯然違反執行程序著重簡速之要求，亦難達促使原告履行
    義務之目的，故原告指摘被告處分程序具有重大明顯瑕疵乙節，顯係誤解法令所
    致，洵難採據。
八、綜上所述，本件被告依水污染防治法第三十八條規定，自九十年三月九日起至同
    年月二十七日止按日連續裁處原告罰鍰各六萬元（十八日合計一百零八萬元），
    於法並無違誤，訴願決定予以維持，亦無不合，原告起訴論旨，求為撤銷，經核
    為無理由，應予駁回。
九、據上論結，本件原告之訴為無理由，依行政訴訟法第一百九十五條第一項後段、
    第九十八條第三項前段，判決如主文。
中　　　華　　　民　　　國    九十一　　年　  　三　　　月　　  十二　　日
                              高雄高等行政法院第二庭
                                          審判長法官  呂　佳　徵
                                          法      官　林　勇　奮
                                          法      官　蘇　秋　津
右為正本係照原本作成。
如不服本判決，應於判決送達後二十日內向本院提出上訴書狀，其未表明上訴理由者
，應於提起上訴後二十日內向本院提出上訴理由書（須按對造人數附繕本）；如於本
判決宣示或公告後送達前提起上訴者，應於判決送達後二十日內補提上訴理由書（須
附繕本）。未表明上訴理由者，逕以裁定駁回。
提起上訴應預繳送達用雙掛號郵票七份（每份三十四元）。
中　　　華　　　民　　　國    九十一　　年　  　三　　　月　　  十二　　日
                                          法院書記官  陳嬿如
